最高法院刑事判決　　　　　　　　　　　　　　　八十八年度台上字第五六一七號
　　上　訴　人　甲○○
右上訴人因盜匪案件，不服台灣高等法院高雄分院中華民國八十六年六月二十六日第
二審判決（八十五年度上訴字第一五五八號，起訴案號：台灣屏東地方法院檢察署八
十三年度偵字第二四七四號），提起上訴，本院判決如左：
    主  文
原判決撤銷，發回台灣高等法院高雄分院。
    理  由
本件原判決認定上訴人甲○○與宋錦華、曾冠榮、鍾彩文、陳文雄、曾境清及綽號「
台北仔」、「長腳」之不詳姓名成年男子，籌組強盜犯罪集團，共同意圖為自己不法
之所有，基於概括之犯意，自民國八十二年三月中旬某日起至同年三月下旬某日止，
面戴口罩，分持玩具手槍、水果刀，連續侵入屏東縣麟洛鄉○○路四五號利春英住宅
、鹽埔鄉○○村○○街七二之一號蔡文男住宅後面豬舍房間，將利春英等人制服，以
強暴致使不能抗拒後，強取利春英等人之財物，得手後朋分花用殆盡等情。因將第一
審論處上訴人共同連續意圖為自己不法所有以強暴致使不能抗拒而取他人之物累犯罪
刑之判決撤銷，改判仍論處同一罪刑。固非毫無見地。
惟查：(一)有罪之判決書必須記載犯罪事實以示國家刑罰權之所由生，故其事實欄，須
將認定之犯罪事實及與罪刑等適用法律有關之事項，詳確記載，然後於理由欄說明其
所憑之證據及認定之理由，以使事實與理由兩相適合，方為適法。原判決理由欄雖載
稱上訴人「與宋錦華等人分別同時強劫利春英等人及蔡文男等人，係一行為觸犯數罪
名，應依想像競合犯之規定從一重處斷」云云，然其事實欄就上訴人等究竟同時強劫
利春英與何人及同時強劫蔡文男、楊明對與何人﹖被害人各遭強劫若干財物﹖原判決
俱未明確認定，本院已無從為其適用法律是否適當之判斷；又該等事項，攸關認定上
訴人所犯罪數暨其情節較重者，與刑法第五十五條及懲治盜匪條例第七條之適用，至
有關係，原審未詳予調查，即遽行判決，亦有查證未盡之違法。另上訴人以一行為所
犯數罪，究以何罪為重﹖係從何罪處斷﹖原判決理由俱未予以說明；而原判決認定上
訴人盜匪所得財物「花費殆盡」，亦未說明其所憑證據及認定之理由；俱嫌理由欠備
。(二)法院不得就未經起訴之犯罪審判，其就起訴書所未記載之事實而得予以審判者，
則以起訴效力所及之事實為限，必須認定未經起訴書所記載之事實成立犯罪，且與已
起訴應論罪之事實具有單一性不可分之關係者，始得為之，此觀刑事訴訟法第二百六
十七條、第二百六十八條規定自明；而判決有此情形者，依同法第三百十條第一款、
第七款之規定，應於理由內加以說明。查檢察官起訴書就上訴人與宋錦華、鍾彩文、
曾冠榮、曾境清、陳文雄及綽號「台北仔」、「長腳」等人於八十二年三月下旬某日
零時，在屏東縣鹽埔鄉○○村○○街七二之一號後面豬舍房間內，強劫蔡文男等人財
物之犯罪事實，並未記載於其事實欄，亦即未予起訴，原審予以審判，竟未於判決理
由欄內說明其何以得併予審判之理由，按之上開說明，即有理由不備之違誤。(三)盜匪
所得財物，應發還被害人，為懲治盜匪條例第七條第一項所規定。原判決既認定上訴
人等盜匪所得財物（現金），朋分花用「殆盡」，似指尚未全部費失，仍有餘款，竟
不明確認定該尚未費失部分之金額，發還被害人，亦有未當。(四)陸海空軍刑法為軍人
犯罪應適用之法律，軍人犯罪除其他刑罰法律有加重之規定者外，應優先適用該法。
原判決認定上訴人與宋錦華、鍾彩文、曾境清及綽號「台北仔」、「長腳」者或與宋
錦華、曾冠榮、鍾彩文、陳文雄、曾境清及綽號「台北仔」、「長腳」者籌組強盜犯
罪集團實施上開強盜行為，係在八十二年三月中旬某日起至同年三月下旬某日止；而
上訴人在第一審及原審均供稱其於八十一年四月一日入伍服役，八十三年四月一日退
伍等情（見一審卷訴緝字第五三號卷二二頁背面、原審卷一八頁）；如果無訛，上訴
人為上開二次犯罪時，均具有軍人身分，雖於軍人身分喪失後之八十三年四月十六日
始因第一審共同被告宋錦華之供述而被發覺，依軍事審判法第五條第二項之規定由法
院審判，但依同法條第三項規定，應按行為時之身分適用法律，則上訴人前開各次結
夥強盜行為，依罪刑法定及重法優於輕法等原則，似應適用法定刑為死刑之陸海空軍
刑法第八十四條論科，原判決未予以究明，逕依法定刑為「無期徒刑或七年以上有期
徒刑」之懲治盜匪條例第五條第一項第一款論罪科刑，同有查證未盡及適用法則不當
之違法。以上諸端，或為上訴意旨所指摘，或為本院得依職權調查之事項，應認原判
決有撤銷發回更審之原因。又上訴人涉嫌於八十二年四月六日，在內埔鄉○○路檳榔
收購行強劫徐岳忠之財物部分，為檢察官起訴書犯罪事實欄所記載犯罪事實之一部分
，原判決認係檢察官移送併案審理，尚有誤會，應予注意，附予敘明。
據上論結，應依刑事訴訟法第三百九十七條、第四百零一條，判決如主文。
中      華      民      國    八十八    年      十      月      七      日
                              最高法院刑事第九庭
                                  審判長法官  曾  有  田
                                        法官  陳  宗  鎮
                                        法官  劉  介  民
                                        法官  魏  新  和
                                        法官  孫  增  同
      右正本證明與原本無異
                                              書  記  官
中      華      民      國    八十八    年      十      月     十三     日
